ACORDAO-COMPLETO-2404828

ACÓRDÃO 8414/2020 ATA 26/2020 - PRIMEIRA CÂMARA

VISTOS, relatados e discutidos estes autos de tomada de contas especial instaurada pelo Fundo Nacional de Desenvolvimento da Educação (FNDE) , em desfavor de Airton José da Costa Veloso, prefeito de Jardim do Mulato - PI, nos períodos de 1º/1/2013 a 31/12/2016 e de 1º/1/2017 até o momento, em razão da omissão no dever de prestar contas dos recursos recebidos por força do Projovem Campo, no exercício de 2014.
ACORDAM os ministros do Tribunal de Contas da União, reunidos em sessão da 1ª Câmara, ante as razões expostas pelo relator, com base nos arts. 32 e 34 da Lei 8.443/1992, em:
9.1. acolher parcialmente as alegações de defesa apresentadas pelo Sr. Airton José da Costa Veloso;
9.2. julgar irregulares, com fundamento nos arts. 1º, I, e 16, III, "a", da Lei 8.443/1992 c/c e com arts. 1º, I, e 209, I, do RI/TCU, as contas do Sr. Airton José da Costa Veloso, aplicando-lhe a multa prevista no art. 58, I, da Lei 8.443/1992, no valor de R$ 5.000,00 (cinco mil reais) , fixando o prazo de 15 (quinze) dias, a contar da notificação, para que comprove, perante este Tribunal (art. 214, III, "a", do RI/TCU) , o recolhimento da dívida aos cofres do Tesouro Nacional, atualizada monetariamente desde a data do presente acórdão até a do efetivo recolhimento, se for paga após o vencimento, na forma da legislação em vigor;
9.3. autorizar, desde logo, nos termos do art. 28, II, da Lei 8.443/1992, a cobrança judicial das dívidas, caso não atendidas as notificações;
9.4. determinar ao Fundo Nacional de Desenvolvimento da Educação que solicite ao Banco do Brasil S/A que sejam restituídos à conta específica do FNDE os valores repassados ao município de Jardim do Mulato - PI por força do Projovem Campo, no exercício de 2014, juntamente com os valores da respectiva aplicação financeira.

Tomada de contas especial instaurada em razão da omissão no dever de prestar contas dos recursos recebidos por força do Projovem Campo, no exercício de 2014.

Primeira Câmara

Município de Jardim do Mulato - PI.

3. Interessados/Responsáveis:
3.1. Interessado: Fundo Nacional de Desenvolvimento da Educação (00.378.257/0001-81)
3.2. Responsável: Airton Jose da Costa Veloso (XXX.043.163-XX).

13.1. Ministros presentes: Walton Alencar Rodrigues (Presidente), Benjamin Zymler e Bruno Dantas.
13.2. Ministro-Substituto convocado: Weder de Oliveira (Relator).
13.3. Ministro-Substituto presente: Augusto Sherman Cavalcanti.

ACORDAO-COMPLETO-2497805

Acórdão 12086/2021 - Primeira Câmara

WEDER DE OLIVEIRA

Trata-se de tomada de contas especial instaurada pelo Fundo Nacional de Desenvolvimento da Educação (FNDE) , em desfavor de Airton José da Costa Veloso, prefeito de Jardim do Mulato - PI nos períodos de 1º/1/2013 a 31/12/2016 e de 1º/1/2017 até o momento, em razão da omissão no dever de prestar contas dos recursos recebidos por força do Projovem Campo, no exercício de 2014.
2.	Transcrevo, com os ajustes de forma necessários, a instrução da Secretaria de Controle Externo de Tomada de Contas Especial (Secex-TCE) (peça 32) :
"HISTÓRICO
2.	Em 30/5/2019, com fundamento na IN/TCU 71/2012, alterada pela IN/TCU 76/2016 e DN/TCU 155/2016, o dirigente do Fundo Nacional de Desenvolvimento da Educação autorizou a instauração da tomada de contas especial (peça 1) . O processo foi registrado no sistema e-TCE com o número 2994/2019.
3.	Os recursos repassados pelo FNDE ao município de Jardim do Mulato/PI, no âmbito do Projovem Campo - exercício 2014, totalizaram R$ 341.856,00 (peça 4) . 
4.	O fundamento para a instauração da Tomada de Contas Especial, conforme consignado na matriz de responsabilização elaborada pelo tomador de contas, foi a constatação da seguinte irregularidade: 
Não comprovação da boa e regular aplicação dos recursos federais repassados à Prefeitura Municipal de Jardim do Mulato - PI, em face da omissão no dever de prestar contas dos valores transferidos, no âmbito do PROJOVEM CAMPO, no exercício de 2014, cujo prazo encerrou-se em 8/2/2018.
5.	O responsável arrolado na fase interna foi devidamente comunicado e, diante da ausência de justificativas suficientes para elidir a irregularidade e da não devolução dos recursos, instaurou-se a tomada de contas especial.
6.	No relatório (peça 13) , o tomador de contas concluiu que o prejuízo importaria no valor original de R$ 341.856,00, imputando-se a responsabilidade a Airton José da Costa Veloso, Prefeito Municipal no período de 1º/1/2013 a 31/12/2016 e de 1º/1/2017 até o momento, na condição de gestor dos recursos. 
7.	Em 24/10/2019, a Controladoria-Geral da União emitiu o relatório de auditoria (peça 15) , em concordância com o relatório do tomador de contas. O certificado de auditoria e o parecer do dirigente do órgão de controle interno concluíram pela irregularidade das presentes contas (peças 16 e 17) .
8.	Em 18/11/2019, o ministro responsável pela área atestou haver tomado conhecimento das conclusões contidas no relatório e certificado de auditoria, bem como do parecer conclusivo do dirigente do órgão de controle interno, manifestando-se pela irregularidade das contas, e determinou o encaminhamento do processo ao Tribunal de Contas da União (peça 18) .
9.	Na instrução inicial (peça 22) , analisando-se os documentos nos autos, concluiu-se pela necessidade de realização de citação e audiência para as irregularidades abaixo: 
9.1.	Irregularidade 1: não comprovação da boa e regular aplicação dos recursos federais repassados ao município de Jardim do Mulato/PI, em face da omissão no dever de prestar contas dos valores transferidos, no âmbito do Projovem Campo, no exercício de 2014, cujo prazo encerrou-se em 8/2/2018.
9.1.1. Evidência da irregularidade: documento técnico presente na peça 6.
9.1.2.  Normas infringidas: art. 37, caput, c/c o art. 70, parágrafo único, da Constituição da República Federativa do Brasil; art. 93, do Decreto-lei 200/1967; art. 66, do Decreto 93.872/1986; e art. 6º, inciso XLIV, da Resolução CD/FNDE 11, de 16/4/2014.
9.2.	Débitos relacionados ao responsável Airton José da Costa Veloso:
	Data de ocorrência
	Valor histórico (R$) 

	23/9/2014
	147.060,00

	26/8/2015
	73.530,00

	5/1/2016
	73.530,00

	8/7/2016
	26.316,00

	14/9/2016
	21.420,00

9.2.1. Cofre credor: Fundo Nacional de Desenvolvimento da Educação.
9.2.2. Responsável: Airton José da Costa Veloso.
9.2.2.1. Conduta: não demonstrar a boa e regular aplicação dos recursos federais recebidos e geridos à conta do Projovem Campo, no exercício de 2014, em face da omissão na prestação de contas, cujo prazo encerrou-se em 8/2/2018.
9.2.2.2. Nexo de causalidade: a conduta descrita impediu o estabelecimento do nexo causal entre as possíveis despesas efetuadas com os recursos recebidos, no âmbito do Projovem Campo, no exercício de 2014, em afronta ao art. 37, caput, c/c o art. 70, parágrafo único, da Constituição da República Federativa do Brasil; art. 93, do Decreto-lei 200/1967; art. 66, do Decreto 93.872/1986; e art. 6º, inciso XLIV, da Resolução CD/FNDE 11, de 16/4/2014.
9.2.2.3. Culpabilidade: não há excludentes de ilicitude, de culpabilidade e de punibilidade; é razoável supor que o responsável tinha consciência da ilicitude de sua conduta; era exigível conduta diversa da praticada, qual seja, desincumbir-se do seu dever por meio da apresentação da prestação de contas no prazo e forma devidos. 
10.	Encaminhamento: citação.
10.1. Irregularidade 2: não cumprimento do prazo originalmente estipulado para prestação de contas do Projovem Campo, no exercício de 2014, cujo prazo encerrou-se em 8/2/2018.
10.1.1. Evidência da irregularidade: documento técnico presente na peça 6.
10.1.2. Normas infringidas: art. 37, caput, c/c o art. 70, parágrafo único, da Constituição da República Federativa do Brasil; art. 93, do Decreto-lei 200/1967; art. 66, do Decreto 93.872/1986; e art. 6º, inciso XLIV, da Resolução CD/FNDE 11, de 16/4/2014.
10.1.3. Responsável: Airton José da Costa Veloso.
10.1.3.1. Conduta: descumprir o prazo originalmente estipulado para prestação de contas dos recursos federais recebidos à conta do Projovem Campo, no exercício de 2014, o qual se encerrou em 8/2/2018.
10.1.3.2. Nexo de causalidade: a conduta descrita impediu o estabelecimento do nexo causal entre as possíveis despesas efetuadas com os recursos recebidos, no âmbito do Projovem Campo, no exercício de 2014, em afronta ao art. 37, caput, c/c o art. 70, parágrafo único, da Constituição da República Federativa do Brasil; art. 93, do Decreto-lei 200/1967; art. 66, do Decreto 93.872/1986; e art. 6º, inciso XLIV, da Resolução CD/FNDE 11, de 16/4/2014.
10.1.3.3. Culpabilidade: não há excludentes de ilicitude, de culpabilidade e de punibilidade; é razoável supor que o responsável tinha consciência da ilicitude de sua conduta; era exigível conduta diversa da praticada, qual seja, desincumbir-se do seu dever por meio da apresentação da prestação de contas no prazo e forma devidos. 
11.	Encaminhamento: audiência.
12.	Em cumprimento ao pronunciamento da unidade (peça 24) , foram efetuadas citação e audiência do responsável, nos moldes adiante:
a)	 Airton José da Costa Veloso - promovida a citação e audiência do responsável, conforme delineado adiante:
Comunicação: Ofício 14278/2019-TCU/Seproc (peça 26) 
Data da Expedição: 17/12/2019
Data da Ciência: 27/12/2019 (peça 27) 
Nome Recebedor: Celso Pereira da Costa
Observação: Ofício enviado para o endereço do responsável, conforme pesquisa de endereço na base de dados dos sistemas corporativos do TCU (peça 25) 
Fim do prazo para a defesa: 13/1/2020
13.	Conforme Despacho de Conclusão das Comunicações Processuais (peça 28) , informa-se que as providências inerentes às comunicações processuais foram concluídas. 
14.	Transcorrido o prazo regimental, o responsável Airton José da Costa Veloso apresentou defesa, conforme documentação de peça 29.
ANÁLISE DOS PRESSUPOSTOS DE PROCEDIBILIDADE DA IN/TCU 71/2012
Apreciação do Prejuízo ao Contraditório e Ampla Defesa
15.	Verifica-se que não houve o transcurso de mais de dez anos desde o fato gerador sem que tenha havido a notificação do responsável pela autoridade administrativa federal competente (art. 6º, inciso II, c/c art. 19, da IN/TCU 71/2012, modificada pela IN/TCU 76/2016) , uma vez que o fato gerador da irregularidade sancionada ocorreu em 9/2/2018, haja vista que o vencimento do prazo para prestação de contas deu-se em 8/2/2018, e o responsável foi notificado sobre a irregularidade, pela autoridade administrativa competente, conforme abaixo:
15.1. Airton Jose da Costa Veloso, por meio do ofício acostado à peça 2, recebido em 27/4/2018, conforme AR (peça 3) .
Valor de Constituição da TCE 	
16. Verifica-se, ainda, que o valor atualizado do débito apurado (sem juros) , em 1º/1/2017, é de R$ 384.477,19, portanto, superior ao limite mínimo de R$ 100.000,00, na forma estabelecida conforme os arts. 6º, inciso I, e 19, da IN/TCU 71/2012, modificada pela IN/TCU 76/2016. 
OUTROS DÉBITOS NOS SISTEMAS DO TCU COM O MESMO RESPONSÁVEL
17. Informa-se que não foi encontrado débito imputável ao responsável em outros processos no Tribunal.
18.	Informa-se que foi encontrado débito imputável ao responsável em outra TCE registrada no sistema e-TCE:
Responsável	TCES
	Responsável
	TCES

	Airton Jose da Costa Veloso
	2363/2018 (R$ 2.172.366,44) - Aguardando ajustes do instaurador

19.	A tomada de contas especial está, assim, devidamente constituída e em condição de ser instruída.
EXAME TÉCNICO			 
20.	Passa-se agora ao exame das alegações de defesa apresentadas pelo Sr. Airton Jose da Costa Veloso (peça 29) :
19.1. Manifestação do responsável (peça 29, p. 1) :
19.1.1. O responsável informa que a prestação de contas do Projovem Campo/2014 foi enviada e registrada na base de dados do FNDE, conforme recibo anexado (peça 29, p. 2) .
19.1.2. Esclarece que não houve despesa alguma com os recursos recebidos, e que os mesmos encontram-se na conta bancária da municipalidade, devidamente aplicados.
19.2. Análise da manifestação do responsável:
19.2.1. Em consulta ao Sistema de Gestão de Prestação de Contas do FNDE (peça 30) , constata-se que, de fato, houve apresentação da prestação de contas do Projovem Campo/2014, que se encontra na fase 'Análise', na situação 'Aguardando Análise'.
19.2.2. Continuando a análise da defesa do responsável, para confirmar a alegação de que não houve despesas com os recursos do programa, foi necessário obter o extrato bancário completo da conta específica do programa, a partir das bases de dados custodiadas pelo TCU (peça 31) .
19.2.3.Desse extrato completo, foi possível identificar as seguintes movimentações a débito:
	Data
	Descrição
	Valor
	Beneficiário

	28/10/2014
	Transferido para poupança
	400,00
	Maria de Jesus Monteiro Lima da Silva

	28/10/2014
	Transferido para poupança
	400,00
	Rosália Amaral Vilanova

	28/10/2014
	Transferido para poupança
	400,00
	Daniela Cristina Moura de Santana

	28/10/2014
	Transferido para poupança
	400,00
	Maria Lidinalva Veloso Barbosa

	28/10/2014
	Transferido para poupança
	400,00
	João de Deus Gomes da Silva

	2/9/2015
	Transferido para poupança
	746,90
	Géssica Maria Mesquita Monteiro

19.2.4. Constata-se que houve um total de R$ 2.746,90 de desembolsos sem qualquer explicação.
19.2.5. Possivelmente para compensar esses desembolsos injustificados, foram realizados 2 depósitos online, nos valores de R$ 2.000,00, em 24/3/2017, e de R$ 746,90, em 6/4/2017.
19.2.6. Com exceção das aplicações em BB FIX e os créditos das ordens bancárias efetuadas pelo FNDE, não houve qualquer outra movimentação financeira na conta específica do programa, o que parcialmente corrobora a alegação do responsável, exceto pelas transferências para poupanças de particulares e suas posteriores compensações com os depósitos online.
19.2.7. Da análise da movimentação financeira efetuada, constata-se que o único débito identificável seria o decorrente desses supostos depósitos compensatórios não terem sido realizados com a respectiva atualização financeira. Calculando-se o valor dessa atualização financeira não processada para a data de 6/4/2017 (data do último depósito online) , chega-se ao valor de R$ 493,11, que é de pequena e irrisória monta.
19.2.8. Em razão do pequeno valor desse débito, não se justifica realizar uma nova citação do responsável, em homenagem ao Princípio da Insignificância, de forma que o afastamento desse débito é o encaminhamento mais razoável a ser adotado.
19.2.9. Nesse aspecto, o próprio TCU já reconheceu a aplicabilidade do Princípio da Insignificância, permitindo afastar o débito quando presentes os seguintes requisitos: (i) mínima ofensividade da conduta do agente; (ii) nenhuma periculosidade social da ação; (iii) reduzido grau de reprovabilidade do comportamento; (iv) inexpressividade da lesão jurídica provocada, todos presentes no caso concreto em análise (Acórdão 2508/2018-TCU-Segunda Câmara, Relator Ministro Aroldo Cedraz) .
19.2.10. Dessa forma, acolhem-se parcialmente as alegações de defesa apresentadas.
21.	Afastado o débito objeto da citação direcionada ao Sr. Airton José da Costa Veloso, resta analisar a irregularidade objeto de audiência, consistente no fato de o responsável ter concorrido para a caracterização da situação de omissão, no caso concreto, em decorrência do não cumprimento do prazo originalmente estipulado para prestação de contas do Projovem Campo, no exercício de 2014, cujo prazo encerrou-se em 8/2/2018.
22.	No tocante a essa irregularidade, o responsável permaneceu silente, de forma que restou configurada a ocorrência do descumprimento do prazo para prestar contas do Projovem Campo/2014.
23.	Nesse ponto, torna-se importante verificar se a prestação de contas intempestiva ocorreu antes ou depois da citação pelo TCU. No caso concreto, a prestação de contas foi registrada no SIGPC em 3/2/2020 (peça 29, p. 2) , e a ciência da citação ocorreu em 27/12/2019 (peça 27) .
24.	Nessa situação, existe jurisprudência consolidada do TCU no sentido de que a intempestividade não se converteria em omissão propriamente dita, haja vista que a prestação de contas ocorreu anteriormente à citação. Transcreve-se, a seguir, alguns julgados nesse sentido:
A citação pelo TCU é o marco temporal a partir do qual a apresentação da prestação de contas não descaracteriza a omissão (Acórdão 162/2019-TCU-Primeira Câmara, Relator Ministro Bruno Dantas) .
A omissão no dever de prestar contas fica caracterizada apenas a partir da citação por essa irregularidade. Prestadas as contas antes de expedida a comunicação por parte do Tribunal, não há que se falar em incidência do art. 209, § 4º, do Regimento Interno do TCU, por falta do suporte fático delimitado pela norma (Acórdão 438/2016-TCU-Segunda Câmara, Revisor Ministro Marcos Bemquerer) .
A apresentação da prestação de contas a destempo, mas até o momento anterior ao da citação pelo TCU, configura intempestividade no dever de prestar contas. A omissão no dever de prestar contas fica caracterizada apenas a partir da citação por essa irregularidade (Acórdão 5773/2015-TCU-Primeira Câmara, Relator Ministro José Múcio Monteiro) .
Demonstrada a adequada e integral aplicação dos recursos, a falha relativa à intempestividade na apresentação de prestação de contas deve ser considerada falha formal, o que conduz ao julgamento das contas pela regularidade. O julgamento das contas pela irregularidade restringe-se às situações em que a conduta do responsável ou os danos provocados sejam igualmente graves (Acórdão 1628/2008-TCU-Segunda Câmara, Relator Ministro Augusto Sherman Cavalcanti) .
25.	Nessas circunstâncias, a prestação de contas intempestiva não descaracterizou a omissão, por ter sido apresentada posteriormente à citação realizada no âmbito do Tribunal.
26.	Sobre o assunto, oportuno mencionar excerto do Voto do Exmo. Ministro Raimundo Carreiro, condutor do Acórdão 4460/2011-TCU-Segunda Câmara, in verbis:
13. Logo, na medida em que sua omissão ensejou a movimentação de toda a máquina administrativa no âmbito interno e externo, imperioso que seja apenada, pois constitui conduta grave, além de violar a Constituição Federal, a Lei nº 8.443/92 e o próprio convênio que geriu.
14. Por este motivo, em que pese elidido esteja o débito, impõe-se o julgamento pela irregularidade das contas e a aplicação de multa.
27.	No caso concreto, em que pese o débito restar elidido após a análise no âmbito do Tribunal, não há como descaracterizar a conduta gravosa do responsável, o que impõe igualmente que as contas sejam julgadas irregulares, com a aplicação de multa ao Sr. Airton José da Costa Veloso.
28.	Dessa forma, o responsável deve ter as suas contas julgadas irregulares, com aplicação da multa prevista no art. 58, inciso I, da Lei 8.443/1992.
29.	Em relação aos recursos do Projovem Campo/2014, que se encontram na conta específica do programa, devidamente aplicados, entende-se suficiente expedir determinação ao Banco do Brasil S/A, para que proceda a sua devolução aos cofres do Fundo Nacional de Desenvolvimento da Educação.
30.	Referido encaminhamento encontra guarida na jurisprudência, uma vez que o próprio Tribunal já entendeu que o TCU tem competência para determinar, à instituição financeira oficial, a devolução de saldo remanescente em conta corrente vinculada a convênio (Acórdão 9380/2015-TCU-Segunda Câmara, Relator Ministro Vital do Rêgo) .
PRESCRIÇÃO DA PRETENSÃO PUNITIVA
31.	Vale ressaltar que a pretensão punitiva, conforme Acórdão 1441/2016-TCU-Plenário, Relator Ministro Benjamin Zymler, que uniformizou a jurisprudência acerca dessa questão, subordina-se ao prazo geral de prescrição indicado no art. 205, do Código Civil, que é de dez anos, contado da data de ocorrência da irregularidade sancionada, nos termos do art. 189, do Código Civil, sendo este prazo interrompido pelo ato que ordenar a citação, a audiência ou a oitiva da responsável.
32.	No caso em exame, não ocorreu a prescrição, uma vez que a irregularidade sancionada ocorreu em 9/2/2018, e o ato de ordenação da citação ocorreu em 27/11/2019.
CONCLUSÃO
33.	Em face da análise promovida na seção 'Exame Técnico', verifica-se que o responsável não logrou justificar o descumprimento do prazo para apresentar a prestação de contas do Projovem Campo/2014.
34.	Verifica-se também que não houve a prescrição da pretensão punitiva, conforme análise já realizada.
35.	Tendo em vista que não constam dos autos elementos que permitam reconhecer a boa-fé do responsável, sugere-se que as suas contas sejam julgadas irregulares, nos termos do art. 202, § 6º, do RI/TCU, com a aplicação da multa prevista no art. 58, inciso I, da Lei 8.443/1992.
PROPOSTA DE ENCAMINHAMENTO
36.	Diante do exposto, submetem-se os autos à consideração do Relator, propondo:
a)	acolher parcialmente as alegações de defesa apresentadas pelo Sr. Airton José da Costa Veloso (CPF XXX.043.163-XX) ;
b)	julgar irregulares as contas do Sr. Airton José da Costa Veloso (CPF XXX.043.163-XX) , com fundamento nos arts. 1º, inciso I, 16, inciso III, alínea 'a', e 23, inciso III, da Lei 8.443/1992, c/c os arts. 1º, inciso I, 209, inciso I e 214, inciso III, do Regimento Interno do TCU;
c)	aplicar, com fundamento no art. 58, inciso I, da Lei 8.443/1992, c/c o art. 268, inciso I, do Regimento Interno do TCU, multa individual ao Sr. Airton José da Costa Veloso (CPF XXX.043.163-XX) , fixando o prazo de 15 dias, a partir da notificação, para que, nos termos do art. 214, inciso III, alínea 'a', do Regimento Interno do TCU, comprove, perante este Tribunal, o recolhimento, aos cofres do Tesouro Nacional, do valor atualizado monetariamente desde a data do acórdão que vier a ser proferido até a data do efetivo recolhimento, se for pago após o vencimento, na forma da legislação em vigor;
d)	autorizar, desde logo, a cobrança judicial da dívida, nos termos do art. 28, inciso II, da Lei 8.443/1992, c/c o art. 219, inciso II, do Regimento Interno do TCU, caso não atendida a notificação;
e)	autorizar, desde logo, com fundamento no art. 26, da Lei 8.443/1992, c/c o art. 217, do Regimento Interno do TCU, caso seja do interesse do responsável, o parcelamento da dívida em até 36 (trinta e seis) parcelas, incidindo sobre cada uma, os encargos legais devidos, sem prejuízo de alertá lo de que, caso opte por essa forma de pagamento, a falta de comprovação do recolhimento de qualquer parcela implicará o vencimento antecipado do saldo devedor, nos termos do art. 26, parágrafo único, da Lei 8.443/1992, c/c o art. 217, §2º, do Regimento Interno do TCU;
f)	determinar ao Banco do Brasil S/A que promova, no prazo de 30 (trinta) dias, a restituição, aos cofres do Fundo Nacional de Desenvolvimento da Educação, de todo o saldo que, porventura, ainda se encontre na conta 19712-2, da agência 1122-3 (conta específica vinculada ao Projovem Campo, em nome do município de Jardim do Mulato/PI) , inclusive valores em investimentos/poupança, informando ao Tribunal o valor transferido quando do cumprimento dessa medida; e
g)	enviar cópia do Acórdão que vier a ser proferido ao Fundo Nacional de Desenvolvimento da Educação, ao município de Jardim do Mulato/PI e ao responsável, para ciência, informando que a presente deliberação, acompanhada do Relatório e do Voto que a fundamenta, está disponível para a consulta no endereço www.tcu.gov.br/acordaos, além de esclarecer que, caso requerido, o TCU poderá fornecer sem custos as correspondentes cópias, de forma impressa."
3.	O representante do MP/TCU, procurador Sérgio Ricardo Costa Caribé, manifestou-se de acordo com a proposta da unidade instrutiva, conforme considerações abaixo (peça 36) :	
"4.	A meu ver, o encaminhamento sugerido afigura-se adequado, visto que, embora o débito remanescente, oriundo da não aplicação de parcela ínfima dos recursos no mercado financeiro, desincentive a movimentação em prol de sua cobrança, configurou-se a omissão no dever de prestar contas pelo responsável.
5.	Nos termos da jurisprudência mencionada pela SecexTCE, a omissão apenas se desconstitui caso a prestação de contas seja apresentada anteriormente à citação por este Tribunal, o que não ocorreu no caso concreto. Assim, considerando que, na linha defendida no voto condutor do Acórdão 4460/2011-TCU-Segunda Câmara, proferido pelo Exmo. Ministro Raimundo Carreiro, a conduta do Sr. Airton José da Costa Veloso resultou na necessidade de mobilização da máquina administrativa para fins de cobrança, a omissão apresenta gravidade suficiente para justificar a penalização do gestor.
6.	Informo que, encontrando-se os autos em meu gabinete, o FNDE juntou a prestação de contas intempestivamente apresentada pelo responsável (peça 35) , cujo teor confirma a ausência de despesas nas ações previstas no Projovem Campo, bem como a existência de receita proveniente do somatório dos recursos repassados aos rendimentos da aplicação financeira."
É o relatório.

não há

Procurador Sérgio Ricardo Costa Caribé.

TOMADA DE CONTAS ESPECIAL. FNDE. PROJOVEM CAMPO. EXERCÍCIO DE 2014. OMISSÃO NO DEVER DE PRESTAR CONTAS. IMPUGNAÇÃO TOTAL DAS DESPESAS PELO FNDE. CITAÇÃO. APRESENTAÇÃO INTEMPESTIVA DA PRESTAÇÃO DE CONTAS. ACOLHIMENTO PARCIAL DAS ALEGAÇÕES DE DEFESA. CONTAS IRREGULARES SEM DÉBITO. MULTA. DETERMINAÇÃO. COMUNICAÇÕES.

TOMADA DE CONTAS ESPECIAL (TCE)

Secretaria de Controle Externo de Tomada de Contas Especial (Secex-TCE).

Em exame, tomada de contas especial instaurada pelo Fundo Nacional de Desenvolvimento da Educação (FNDE) em desfavor de Airton José da Costa Veloso, prefeito de Jardim do Mulato - PI nos períodos de 1º/1/2013 a 31/12/2016 e de 1º/1/2017 até o momento, em razão da omissão no dever de prestar contas da aplicação dos recursos recebidos no âmbito do Projovem Campo, no exercício de 2014.
O FNDE repassou R$ 341.856,00 ao município, ao longo do exercício de 2014.
O relatório final do tomador de contas (relatório de TCE 66/2019) [footnoteRef:2] concluiu pela existência de débito no valor total repassado, devido à não comprovação da boa e regular aplicação dos recursos, em face da não apresentação da prestação d contas, cujo prazo encerrou-se em 8/2/2018. [2:  Peça 13.] 
O órgão de controle interno corroborou o entendimento do tomador de contas especial[footnoteRef:3]. [3:  Peças 15-17.] 
Nesta Corte de Contas, promoveu-se a citação do Sr. Airton José da Costa Veloso, para que apresentasse alegações de defesa quanto à não comprovação da boa e regular aplicação dos recursos federais repassados ao município, considerando a omissão de prestar contas, bem como a audiência do responsável, devido ao não cumprimento do prazo originalmente estipulado para prestação de contas.
Analisadas as informações apresentadas pelo responsável[footnoteRef:4], a Secretaria de Controle Externo de Tomada de Contas Especial (Secex-TCE) propôs acolher parcialmente as alegações de defesa, julgar irregulares as contas do Sr. Airton José da Costa Veloso, sem débito, com aplicação de multa do art. 58, I, da Lei 8443/1992 e expedição de determinação ao Banco do Brasil S/A. [4:  Peça 32.] 
O MP/TCU concordou com a proposta da Secex-TCE[footnoteRef:5]. [5:  Peça 36.] 
II
Endosso, em essência, a análise empreendida pela Secex-TCE, ratificada pelo Ministério Público de Contas, razão pela qual a incorporo às minhas razões de decidir, sem prejuízo de complementar o exame com as considerações a seguir.
O responsável, em resposta à citação e à audiência, informou que a prestação de contas dos recursos referentes ao Projovem Campo/2014 foi enviada e registrada na base de dados do FNDE, conforme recibo anexado aos autos[footnoteRef:6]. Esclareceu, também, que não foram realizadas despesas com os recursos recebidos, que estão depositados na conta bancária da municipalidade, devidamente aplicados. [6:  Peça 29, p. 2] 
A unidade instrutiva, em consulta ao sistema de gestão de prestação de contas do FNDE, confirmou que as contas foram prestadas e, em exame ao extrato bancário, concluiu que:
"19.2.6 Com exceção das aplicações em BB FIX e os créditos das ordens bancárias efetuadas pelo FNDE, não houve qualquer outra movimentação financeira na conta específica do programa, o que parcialmente corrobora a alegação do responsável, exceto pelas transferências para poupanças de particulares e suas posteriores compensações com os depósitos online.
19.2.7. Da análise da movimentação financeira efetuada, constata-se que o único débito identificável seria o decorrente desses supostos depósitos compensatórios não terem sido realizados com a respectiva atualização financeira. Calculando-se o valor dessa atualização financeira não processada para a data de 6/4/2017 (data do último depósito online) , chega-se ao valor de R$ 493,11, que é de pequena e irrisória monta.
19.2.8. Em razão do pequeno valor desse débito, não se justifica realizar uma nova citação do responsável, em homenagem ao Princípio da Insignificância, de forma que o afastamento desse débito é o encaminhamento mais razoável a ser adotado."
Nesse contexto, propôs acolher parcialmente as alegações de defesa apresentadas, afastando o débito, com expedição de determinação ao Banco do Brasil para promover, no prazo de 30 (trinta) dias, a restituição dos recursos aos cofres do Fundo Nacional de Desenvolvimento da Educação.
É possível verificar, conforme extrato recente da conta corrente do município (consulta realizada em 17/7/2020) [footnoteRef:7], que não houve nova movimentação na conta, mantendo-se a situação constatada pela unidade instrutiva.  [7:  Peça 37.] 
Observo, entretanto, que a Resolução FNDE 11/2014, que normatizava a transferência de recursos por meio do Projovem Campo no exercício em exame, estabelecia como umas das cláusulas do termo de adesão ao programa o seguinte (Anexo III da mencionada resolução) :
"XII - autorizar o FNDE/MEC a estornar ou bloquear valores creditados indevidamente na conta corrente do Programa em favor do Ente Federado, mediante solicitação direta ao agente financeiro depositário dos recursos ou procedendo ao desconto nas parcelas subsequentes;"
Ante a prerrogativa acima, verifico que a medida mais adequada é a expedição de determinação ao FNDE, para que solicite ao Banco do Brasil a restituição dos recursos repassados, juntamente com os valores decorrentes da aplicação financeira.
Em relação à omissão de prestar de contas, situação que motivou a audiência do Sr. Airton José da Costa Veloso, concordo com a proposta da unidade instrutiva de julgamento pela irregularidade das contas e aplicação da multa do art. 58, I, da Lei 8.443/1992, considerando que o responsável não apresentou justificativas para a intempestividade e que a apresentação das contas pelo SIGPC somente ocorreu após a ciência da citação por esta Corte de Contas.
Por fim, observo que a audiência foi ordenada em 27/11/2019 e o prazo para apresentação da prestação de contas foi 9/2/2018, não tendo ocorrido a prescrição punitiva nos termos do entendimento firmado por essa Corte, conforme Acórdão 141/2016-TCU-Plenário.
Diante do exposto, voto pela aprovação do acórdão que ora submeto à apreciação deste Colegiado.
TCU, Sala das Sessões Ministro Luciano Brandão Alves de Souza, em 4 de agosto de 2020.
Weder de Oliveira
Relator